【裁判字號】    98,簡上,1003
【裁判日期】    981008
【裁判案由】    恐嚇取財等
【裁判全文】
臺灣板橋地方法院刑事判決            98年度簡上字第1003號
上  訴  人
即  被  告  乙○○
上列上訴人即被告因詐欺案件，不服本院98年度簡字第3622號中
華民國98年7 月3 日第一審判決（聲請簡易判決處刑案號：98年
度偵字第6294號），提起上訴，本院管轄之第二審合議庭判決如
下：
    主  文
上訴駁回。
    事  實
一、乙○○（原名：徐永達）明知於犯罪集團專門收集人頭帳戶
    用以犯罪之社會現象層出不窮之際，若將自己之金融帳戶存
    摺及金融卡、密碼出售、出租或提供他人使用，可能因此供
    不法詐騙份子用以詐使或恐嚇他人將款項匯入後，再加以提
    領之用，並能預見可能因而幫助他人從事詐欺取財或恐嚇取
    財犯罪，竟不違背其本意，仍基於幫助他人詐欺取財及恐嚇
    取財之不確定故意，於民國96年10月底某日，在不詳地點，
    將其向上海商業儲蓄銀行桃園分行申請開設之帳號00000000
    000000號帳戶及向聯邦商業銀行板橋分行申請開設之帳號00
    0000000000號帳戶之存摺、金融卡、密碼，提供予真實年籍
    姓名不詳之成年人士使用。嗣某不詳犯罪集團成員取得乙○○上開上海商業儲蓄銀行、聯邦商業銀行帳戶之存摺、金融
    卡、密碼後，即基於意圖為自己不法所有之詐欺犯意，於96
    年10月中旬某日，致電丙○○，向丙○○佯稱其網路購物資
    料設定錯誤，需至自動櫃員機操作做帳號取消動作，嗣又向
    丙○○佯稱其資金流失係因涉嫌洗錢，需依指示操作以回充
    流失金額云云，致丙○○陷於錯誤，於96年11月1 日接續轉
    帳新臺幣（下同）5500元、55000 元、90000 元至乙○○上
    開聯邦商業銀行帳戶內，轉帳5500元、55000 元、40000 元
    至上開乙○○上海商業儲蓄銀行帳戶內，及於96年11月2 日
    轉帳20200 元、130000元至上開乙○○聯邦商業銀行帳戶內
    ，轉帳20200 元、57615 元至乙○○上開上海商業儲蓄銀行
    帳戶內，轉入款項旋即遭提領一空；該犯罪集團成員復另基
    於意圖為自己不法所有之恐嚇取財犯意，於96年11月3 日凌
    晨2 時7 分許致電甲○○，向甲○○恐嚇稱知道其家中地址
    ，需依指示匯款至指定帳戶，否則將對其家人不利等語，致
    甲○○心生畏懼，遂依指示於96年11月3日凌晨3 時34分、3
    時36分許，接續轉帳69000 元、1000元至上開乙○○聯邦商
    業銀行帳戶內，轉入款項亦旋即遭提領一空。嗣經丙○○、
    甲○○報警處理，始循線查知上情。
二、案經新竹市警察局第一分局報請臺灣板橋地方法院檢察署檢
    察官偵查後聲請以簡易判決處刑。
    理  由
壹、證據能力部分：
一、按被告以外之人於審判外之言詞或書面陳述，除法律有規定
    者外，不得作為證據，刑事訴訟法第159 條固定有明文。惟
    被告以外之人於審判外之陳述，雖不符同法第159 條之1 至
    之4 之規定，而經當事人於審判程序同意作為證據，法院審
    酌該言詞陳述或書面陳述作成時之情況，認為適當者，亦得
    為證據。查本案證人即被害人丙○○、甲○○於警詢中之證
    述，為審判外之陳述而屬傳聞證據，且不符刑事訴訟法第
    159 條之3 之規定，惟公訴人、上訴人即被告乙○○就前開
    審判外之陳述，於本院審理中均表示同意引為證據，而本院
    審酌其陳述作成時之情況，核無違法取證及證明力明顯過低
    之瑕疵，亦認以之作為證據為適當，故依前開規定，上開證
    人於警詢中之陳述，自得為證據。
二、除證人丙○○、甲○○於警詢中之陳述外，本判決後開所引
    用之被告以外之人於審判外之陳述（包括書面陳述），亦屬
    傳聞證據，惟公訴人、被告就前揭審判外陳述之證據能力，
    於本案言詞辯論終結前均未聲明異議。本院審酌上開證據資
    料製作時之情況，並無違法不當及證明力明顯過低之瑕疵，
    亦認為以之作為證據應屬適當，依刑事訴訟法第159 條之5
    規定，認該等證據資料均有證據能力。
貳、實體部分：
一、訊據被告矢口否認有何幫助詐欺及幫助恐嚇取財之犯行，辯
    稱：伊當時是看報紙廣告應徵工作，打電話過去詢問對方工
    作的性質時，對方說要面談，雙方就約在臺北縣中和市○○
    街120 號的「希臘天空泡沫紅茶店」，對方說有一批汽車要
    貸款，擔任借款人除了汽車可以過戶到名下外，還可以拿到
    貸款金額的3 分之1 ，因為要貸2 台車子，所以對方要伊交
    出2 本銀行的存摺、金融卡、密碼跟身分證影本，交這些東
    西的目的是因為銀行會把貸款匯到伊的帳戶，對方怕伊偷偷
    把錢領走，碰面完畢之後，伊就回家裡把對方所需要的東西
    都拿到「希臘天空泡沫紅茶店」交給對方，對方說跟銀行辦
    理貸款的時間需要7 到10天，帳戶交給對方之後，伊每天都
    有跟對方聯絡，但是到了第4 天對方的電話就聯絡不上了，
    伊也是受害者，並沒有幫助犯罪的意思云云。
二、經查：
  (一)被告確有向上海商業儲蓄銀行桃園分行申請開設帳號000000
    00000000號帳戶及向聯邦商業銀行板橋分行申請開設帳號00
    0000000000號帳戶，並領有金融卡一節，業經被告自承在卷
    ，並有上海商業儲蓄銀行桃園分行98年2 月4 日上桃字第09
    70000026號函附之開戶資料、交易往來明細、聯邦商業銀行
    板橋分行98年1 月21日（98）聯板橋字第2005號函附之未登
    摺帳項明細表、開戶資料等件在卷可稽；又證人丙○○係因
    接獲詐騙電話，陷於錯誤，而於上揭時間接續匯款至被告上
    開上海商業儲蓄銀行、聯邦商業銀行帳戶，證人甲○○則係
    因接獲恐嚇電話，心生畏懼，而於上揭時間接續匯款至被告
    上開聯邦商業銀行帳戶等情，復經證人丙○○、甲○○於警
    詢中證述明確，並有上開上海商業儲蓄銀行桃園分行、聯邦
    商業銀行板橋分行函附之交易往來明細、未登摺帳項明細表
    、聯邦銀行客戶交易明細表2 紙、丙○○華南商業銀行活期
    儲蓄存款存摺影本1 份附卷可參，自堪認定。
  (二)被告雖以前開情詞置辯，惟被告前於警詢中供稱：我當初是
    騎車到板橋火車站的停車場，然後將上述上海商業儲蓄銀行
    桃園分行及聯邦商業銀行板橋分行帳簿及金融提款卡皆放在
    機車置物箱裡，然後坐火車到中壢上班，當我休假回來臺北
    時才發現置物箱裡面的銀行存簿及提款卡遭竊，因為我有寫
    密碼在小紙條上面，然後放在2 張提款卡的封套裡面，我會
    將密碼放在提款卡裡面，是因為我之前會忘記密碼，而且我
    之前有重辦過提款卡等語（見偵查卷第5 頁），其於偵查中
    亦供稱：我將存摺與提款卡放在機車置物箱內，結果被偷，
    大概是在96年左右被偷的，我去中壢上班，我將車子停在板
    橋火車站的停車場，結果東西就被偷，因為我會忘記密碼，
    所以我有在提款卡後面塞張小紙條提醒我密碼多少等語（見
    偵查卷第42頁），是被告前於警詢、偵查中均一致供稱上開
    上海商業儲蓄銀行、聯邦商業銀行帳戶之存摺、金融卡、密
    碼係遺失，並未曾提及遭詐騙一節，直至原審於判決中詳述
    被告所辯遺失情節並無可採之理由，且判決被告有罪後，被
    告始於上訴狀中改稱上開上海商業儲蓄銀行、聯邦商業銀行
    帳戶之存摺、金融卡、密碼係遭詐騙，並稱當初係因無證據
    可以證明帳戶之存摺、金融卡、密碼係遭詐騙，為維護本身
    權益，始謊稱帳戶之存摺、金融卡、密碼係遺失云云，是被
    告就其所有上開上海商業儲蓄銀行、聯邦商業銀行帳戶之存
    摺、金融卡、密碼去向之說詞反覆，其所辯是否可信，已非
    無疑。
  (三)又依被告於本院審理中所述：我的2 本銀行存摺、2 張金融
    卡、2 張身分證影本、密碼是被詐欺集團騙的，當時我是看
    報紙廣告應徵工作，我打過去問對方工作的性質，對方說要
    面談，當天我們就約在中和市○○街120 號的「希臘天空泡
    沫紅茶店」，對方說他有一批汽車要貸款，擔任借款人除了
    汽車可以過戶到名下之外，還可以拿到貸款金額的3 分之1
    ，因為要貸2 台車子，所以他要我交出2 本銀行的存摺、金
    融卡跟身分證影本、金融卡的密碼，對方說交付這些東西是
    因為銀行會把貸款匯到我的帳戶，怕我偷偷把錢領走，所以
    金融卡跟存摺都要交給對方，碰面完畢之後我就回家裡把對
    方所需要的東西都拿到「希臘天空泡沫紅茶店」交給對方；
    對方有跟我說要跟哪一家銀行辦貸款，但是我現在忘記是哪
    一家銀行了，對方也有跟我說貸款之後全部的本息都是由我
    本人繳，對方當時沒有跟我說要貸款買的車子是車號幾號，
    對方當時說他們公司的性質是地下錢莊，所以他不能告訴我
    公司的地址或是名字等語（見本院98年9 月3 日準備程序筆
    錄第1 、2 頁），衡情，若被告真係為以汽車向金融機構貸
    款而有提供其金融帳戶之必要，在雙方欠缺互信基礎之情形
    下，被告為確保其真可取得對方所承諾之貸款金額，應係偕
    同對方一同至金融機構辦理親自貸款為是，否則一旦貸款撥
    入其帳戶，被告又已將其帳戶之金融卡、密碼交予對方，對
    方豈非無需被告任何協力即可全數領走帳戶內之款項，被告
    之保障何在？況依被告所述，其除有報載之電話號碼可聯絡
    對方外，根本無其他任何方法可與向其拿取上開上海商業儲
    蓄銀行、聯邦商業銀行帳戶存摺、金融卡、密碼之人聯繫，
    亦不知該人之真實年籍資料或該人所屬之公司所在，在被告
    根本不認識對方之情形下，被告如何確保對方在取得其所有
    上開上海商業儲蓄銀行、聯邦商業銀行帳戶之存摺、金融卡
    、密碼後真係用以申辦貸款，而非用於其他途徑，一旦發生
    問題，被告又要如何尋得對方，令對方出面負責，是被告於
    本院審理中所辯，顯與一般正常辦理貸款之過程有違，實無
    可採；另就取得上開帳戶之第三人而言，該人既有意利用上
    開帳戶作為詐騙及恐嚇取財之工具，當無選擇一隨時可能遭
    真正存戶掛失而無法使用之帳戶之可能，輔以現今社會上，
    為貪圖小利而出售自己帳戶供人使用之人所在多有，是該第
    三人僅需付出少許之金錢，即可取得可以完全操控而無遭掛
    失風險之帳戶，該第三人實無以詐騙或竊盜方式取得上開帳
    戶之必要，否則，若被告在該第三人尚未行詐或實施恐嚇前
    ，或行詐、實施恐嚇後，尚未將帳戶內之款項提領前，即將
    上開帳戶掛失，該第三人豈非無法遂其詐財及恐嚇取財之目
    的，該第三人絕無將涉及詐騙、恐嚇取財成否之關鍵置於如
    此不確定境地之可能。是被告所有上開上海商業儲蓄銀行、
    聯邦商業銀行帳戶之存摺、金融卡、密碼均係被告自行交付
    予他人使用一節，應可認定。
  (四)按金融存摺事關個人財產權益之保障，其專有性甚高，除非
    本人或與本人親密關係者，難認有何理由可自由流通使用該
    存摺，且一般人均有妥為保管及防止他人任意使用之認識，
    縱特殊情況偶須交付他人使用，亦必深入瞭解他人用途暨其
    合理性，始予提供，而以被告在交付上開上海商業儲蓄銀行
    、聯邦商業銀行帳戶之存摺、金融卡、密碼予他人時，係年
    滿23歲心智正常之成年人，其當知將此等物品交予他人，他
    人即可用以任意存、提帳戶內之款項，是該等專有物品如落
    入不明人士手中，而未加以闡明正常用途，極易被利用為與
    財產有關之犯罪工具，此乃吾人依一般生活認知所易於體察
    之常識，而有犯罪意圖者，非有正當理由，竟徵求他人提供
    帳戶，客觀上可預見其目的，多係欲藉該帳戶取得不法犯罪
    所得，且隱匿帳戶內資金之實際取得人之身分，以逃避追查
    ，以被告在交付上開帳戶予他人時，係智識程度正常之成年
    人，自應具有相當之社會經驗、常識，其對向其收取帳戶之
    人不自己開立帳戶卻收取他人金融機構帳戶之舉，豈能無疑
    ？況自政府開放金融業申請設立以來，金融機構大量增加，
    使一般人申請存款帳戶極為容易、便利，除非充作犯罪使用
    ，否則實無向他人購買或蒐集金融機構帳戶之必要，亦無將
    存款存放於他人帳戶之理。是被告將其所有上開上海商業儲
    蓄銀行、聯邦商業銀行帳戶提供予他人使用，對該蒐集帳戶
    之人將可能以該帳戶供作詐欺取財或恐嚇取財之非法用途一
    節，應有所預見，竟不違背其本意，仍提供其所有上開上海
    商業儲蓄銀行、聯邦商業銀行帳戶予他人使用，是被告具有
    幫助犯罪之不確定故意甚明。被告所辯，均無可採。事證明
    確，被告犯行，已堪認定。
三、按以恐嚇使人將物交付，有時固亦含有詐欺性質，但與詐欺
    之區別，則在有無施用威嚇，使人心生畏懼之情形為斷；又
    恐嚇罪質，非不含詐欺性，其與詐欺之區別，係在行為人對
    於被害人所用之手段，僅使其陷於錯誤，為詐欺，使發生畏
    懼心者，為恐嚇；再按刑法第346 條第1 項之恐嚇取財罪，
    與同法第339 條第1 項之詐欺取財罪，二者之區別，在於前
    者係施用使人心生畏怖之恐嚇手段，致被害人心生畏懼，明
    知不應交付財物而交付，後者則係施用詐術手段，使人陷於
    錯誤，誤信為應交付財物而交付，惟上開之恐嚇手段，常以
    虛假之事實為內容，故有時亦不免含有詐欺之性質，倘含有
    詐欺性之恐嚇取財行為，足使人心生畏懼時，自應僅論以高
    度之恐嚇取財罪，殊無再適用詐欺取財罪之餘地（最高法院
    28年上字第1238號、30年上字第668 號判例及84年度臺上字
    第1993號判決意旨可資參照）。核被告乙○○所為，係犯刑
    法第30條第1 項前段、第339 條第1 項之幫助詐欺取財罪及
    同法第30條第1 項前段、第346 條第1 項之幫助恐嚇取財罪
    。又被告以一提供帳戶之幫助行為，同時觸犯上開二罪，為
    想像競合犯，應依刑法第55條規定，從一重之幫助恐嚇取財
    罪論處。又被告以幫助之意思，參與構成要件以外之行為，
    為幫助犯，爰依刑法第30條第2 項規定，依正犯之刑減輕之
    。原審以被告犯罪事實明確，援引刑事訴訟法第449 條第1
    項前段、第3 項、第454 條第2 項、刑法第30條第1 項前段
    、第2 項、第339 條第1 項、第346 條第1 項、第55條、第
    41條第1 項前段、刑法施行法第1 條之1 第1 項、第2 項前
    段，並審酌被告隨意提供其所有上開銀行帳戶供他人非法使
    用，助長社會犯罪風氣，導致真正犯罪者逍遙法外，其行為
    殊屬不當，兼衡其犯罪之動機、目的、手段及犯後猶矢口否
    認犯行之態度，並念及被告本身並未實際參與本件詐欺取財
    及恐嚇取財之犯行，責難性較小等一切情狀，量處有期徒刑
    4 月，並諭知易科罰金之折算標準，其認事用法，並無違誤
    ，量刑亦屬妥適。被告上訴猶執前詞否認犯罪，並無理由，
    應予駁回。
據上論斷，應依刑事訴訟法第455 條之1 第1 項、第3 項、第
368 條，判決如主文。
本案經檢察官黃彥琿到庭執行職務。
中    華    民    國    98    年    10    月    8     日
                  刑事第十九庭  審判長法  官  曾淑娟
                                      法  官  陳明偉
                                      法  官  鄧雅心
上列正本證明與原本無異。
不得上訴。
                                      書記官  陳金鳳
中    華    民    國    98    年    10    月    9     日
附錄本案論罪科刑法條全文：
中華民國刑法第339條
意圖為自己或第三人不法之所有，以詐術使人將本人或第三人之
物交付者，處5 年以下有期徒刑、拘役或科或併科1 千元以下罰
金。
以前項方法得財產上不法之利益或使第三人得之者，亦同。
前二項之未遂犯罰之。
中華民國刑法第346條
意圖為自己或第三人不法之所有，以恐嚇使人將本人或第三人之
物交付者，處6 月以上5 年以下有期徒刑，得併科1 千元以下罰
金。
以前項方法得財產上不法之利益，或使第三人得之者，亦同。
前二項之未遂犯罰之。


司法院資訊處製作；財團法人民間司法改革基金會備份。
